臺灣臺北地方法院民事判決　　　　　　　96年度訴字第4696號
原　　　告　甲○○
訴訟代理人　楊仲傑律師
被　　　告　劉昇昌會計師即被繼承人翁鴦之遺產管理人
上列當事人間請求調整租金事件，本院於民國九十六年七月十九
日言詞辯論終結，判決如下：
    主  文
被繼承人翁鴦於原告所有坐落台北市○○區○○段七四八地號土
地內所設定面積二十六點四五平方公尺之地上權租金，應自民國
九十六年五月十一日起調整為每年新台幣伍萬零陸佰捌拾伍元。
原告其餘之訴駁回。
訴訟費用由被告負擔十分之七，餘由原告負擔。
    事實及理由
一、原告起訴主張：坐落台北市○○區○○段748地號土地（下
    稱系爭土地）原為祭祀公業鄭必陶所有，於民國（下同）38
    年將其中26.45平方公尺設定地上權予翁鴦（下稱系爭地上
    權），嗣翁鴦於68年8月10日死亡，有無繼承人不明，故由
    鈞院指定被告劉昇昌會計師為翁鴦之遺產管理人。查系爭土
    地已由原告於93年12月16日買受，並於96年2月14日取得土
    地所有權，而系爭土地於38年設定地上權時價值甚低，但現
    公告現值每平方公尺高達新台幣（下同）8萬7,828元，申報
    地價亦高達每平方公尺2萬7,375.2元，惟依土地登記簿謄本
    其上並無地租之記載，爰類推適用民法第442條規定請求調
    整租金。又系爭土地坐落於台北市○○區○○路2段67巷12
    號，附近交通便利，並鄰近風景區，左右鄰近土地市價已高
    達一坪數十萬元，依土地法第97條第1項、第105條規定，請
    求系爭土地之申報地價年息百分之十計算，調整租金為每年
    72,407元，並聲明：被繼承人翁鴦於原告所有坐落台北市○
    ○區○○段748地號土地內所設定面積26.45平方公尺之地上
    權租金，應自起訴狀繕本送達翌日起調整為每年72,407元。
二、被告則以：系爭地上權於設定之時即無地租之約定，故為無
    償使用之地上權，原告請求調整租金並無理由。又如認為應
    調整租金，以系爭地上權目前並無實際佔用原告之土地，且
    系爭土地為舊社區，建築其上之房屋多為老舊磚瓦平房，出
    入又不便利，系爭地上權空有設定之名、並無使用之實，原
    告請求依申報地價百分之十調整租金，亦屬過高等語置辯。
    並聲明：原告之訴駁回。
三、系爭土地原為祭祀公業鄭必陶所有，於38年將其中26.45平
    方公尺設定系爭地上權予翁鴦，當時並無租金之約定，嗣翁
    鴦於68年8月10日死亡，有無繼承人不明，故由本院指定被
    告劉昇昌會計師為翁鴦之遺產管理人。嗣系爭土地於96年2
    月14日由原告取得土地所有權等情，有土地登記謄本、本院
    95年度財管字第104裁定附卷可參，且為兩造所不爭執，自
    堪信為真實。原告主張應以申報地價百分之十調整租金，被
    告則以前詞置辯，是以本件爭點在於：(一)系爭地上權租金得
    否類推適用民法第442條規定調整？(二)若可調整，應以多少
    為適當？茲分述如下：
  (一)系爭地上權租金得否類推適用民法第442條規定調整？
    按稱地上權者，謂以在他人土地上有建築物，或其他工作物
    ，或竹木為目的而使用其土地之權；有支付地租之訂定者，
    其地上權人拋棄權利時，應於一年前通知土地所有人，或支
    付未到支付期之一年分地租，民法第832條、第835條定有明
    文，足見地上權非以交付地租為必要，然土地所有權人因地
    上權之設定而使其所有權之使用收益權限受限制，因此除非
    所有權人與地上權人已約定無償提供土地供地上權人使用，
    否則土地所有權人即可本於對土地之使用收益權向地上權人
    收取租金。此觀司法院院字第986號解釋：「按地上權之地
    租與租賃契約之租金，固屬不同，然就其因使用土地而支付
    金錢為對價之點言之，則二者實相類似，故關於民法第四百
    四十二條之規定，於地上權地租之增加，亦應類推適用。」
    ，並無限制適用於原有地租約定之情形，且地租如原約定無
    須給付，即應認為地租為0元，仍非不得請求增加向上調整
    。本件被告既無法舉證證明系爭地上權設定之時所有權人同
    意地上權人無償使用，則揆諸上開說明，原告即得類推民法
    第442條規定請求調整租金。
  (二)若可調整，應以多少為適當？
    按城市地方房屋之租金，以不超過土地及其建築物申報總價
    年息百分之十為限，又上開規定於租用基地建築房屋均準用
    之，土地法第97條第1項、第105條定有明文。系爭土地坐落
    臺北市○○路○段與興隆路交叉口旁，其上為老舊磚瓦平房
    ，且出入為小巷道，惟附近有再興小學、木柵一號公園，而
    木柵路二段與興隆路上商家林立，有原告庭呈之地圖及街景
    圖附卷可參，實與38年地上權設定時之四周環境、工商繁榮
    程度不可同日而語，爰斟酌系爭土地周圍環境，本院認原告
    請求調整租金，以申報地價百分之7，即50,685元為適當（
    計算式：27,375.2×7%×26. 45＝50,685），逾此範圍之請
    求為無理由，應予駁回。
四、從而，原告類推適用民法第442條規定，請求被告就系爭地
    上權租金自起訴狀繕本送達翌日起（即96年5月11日起）調
    整為每年50,685元，為有理由，應予准許，逾此範圍之請求
    為無理由，應予駁回。
五、因本案事證已臻明確，兩造其餘主張陳述及所提之證據，經
    本院斟酌後，認與判決結果不生影響，均毋庸再予論述，附
    此敘明。
六、結論，本件原告之訴一部有理由、一部無理由，並依民事訴
    訟法第79條規定，判決如主文。
中　　華　　民　　國　　96　　年　　8 　　月　　10　　日
                  民事第五庭    法　官　蔡如琪
以上正本係照原本作成
如對本判決上訴，須於判決送達後20日內向本院提出上訴狀
中　　華　　民　　國　　96　　年　　8 　  月　  10　　日
                                書記官  劉寶鈴
